【裁判字號】    97,上更(一),169
【裁判日期】    970731
【裁判案由】    貪污治罪條例
【裁判全文】
臺灣高等法院刑事判決             97年度上更(一)字第169號
    上  訴  人
    即  被  告  乙○○
    選任辯護人  李建賢律師
上列上訴人因貪污治罪條例案件，不服臺灣桃園地方法院96年度
訴字第321號，中華民國96年8月29日第一審判決（起訴案號：臺
灣桃園地方法院檢察署95年度偵字第21531號），提起上訴， 判
決後，經最高法院發回更審，本院判決如下：
    主  文
上訴駁回。
    事  實
一、乙○○係上福土石方資源有限公司（下稱：上福公司）之負
    責人，不具公務員身分。緣上福公司暗自在公司外圍即桃園
    縣觀音鄉草漯村18鄰土地公廟附近空地任意傾倒廢土回填土
    地， 經民眾發覺上址空地遭人傾倒廢土而於民國95年8月19
    日撥打電話向桃園縣觀音鄉公所清潔隊（下稱：清潔隊）檢
    舉，依法令服務於該機關而具有法定職務權限之清潔隊稽查
    員甲○○遂前往該處查緝，發現現場停放一部挖土機，且有
    一人自該部挖土機上逃離現場，上福公司外則停有一部砂石
    車，雖無傾倒廢土之動作，但民眾檢舉之地點留有新倒土之
    跡象，地面並鋪設鋼板以利砂石車進入倒土，甲○○因未查
    得現行犯，遂僅在現場拍照及製作勘查記錄，而在該處附近
    工作之許煒見甲○○上開勘查、拍照之舉動，乃上前詢問
    來意，甲○○即告知因接獲民眾檢舉而前往稽查之事。嗣於
    95年8月20日，甲○○再次前往上址進行稽查， 見上開挖土
    機雖已移置他處，惟仍有裝載泥土之砂石車停於現場附近之
    橋下。許煒因承包上福公司之多項土木工程而與乙○○相
    識，遂將甲○○到場勘查、拍照之情形告知乙○○，乙○○
    為避免甲○○續予查緝致上福公司傾倒廢土之事曝光而受處
    罰，竟委請具有幫助行賄犯意之許煒 (未據起訴) 帶其前
    往甲○○住處行賄， 而乙○○旋於95年8月23日晚上10時許
    ，駕駛車號M2-2591號自用小客車搭載許煒， 請許煒幫
    忙帶領前往甲○○上址住處，俟抵達後，並由許煒負責呼
    叫甲○○，甲○○聞聲下樓察看，見叫門者為不熟識之鄰人
    許煒及未曾謀面之乙○○，乃拒絕回應、開門，許煒見
    狀仍不死心而繼續叫喊甲○○邀其外出聊天，數分鐘後因甲
    ○○仍未開門， 乙○○遂將約新臺幣2萬元之千元大鈔自甲
    ○○住處鐵捲門之投郵孔丟入甲○○家中，以此方法行求賄
    賂，希求甲○○就上福公司傾倒廢土之事放水不予查緝及免
    於繼續查緝，乙○○完成行求賄賂之動作後，即駕駛上開汽
    車離開現場至附近暫避。甲○○見乙○○所丟入之上開現金
    後，直覺乙○○顯有行賄之意，旋以電話向清潔隊隊長傅智
    麟報告此事，並報警處理，俟警方到場處理後，流連附近觀
    察之乙○○見行賄事跡已敗露，遂現身撿拾其丟入甲○○家
    中之千元鈔票，並以現金係其不小心掉落為詞掩飾犯行，惟
    仍遭桃園縣觀音鄉公所函請臺灣桃園地方法院檢察署檢察官
    偵辦而查悉上情。
二、案經桃園縣觀音鄉公所移請臺灣桃園地方法院檢察署檢察官
    偵查起訴。
    理  由
壹、程序方面：有關證據能力部分：按被告以外之人於審判外之
    陳述，經當事人於審判程序同意作為證據，法院審酌該言詞
    陳述或書面陳述作成時之情況，認為適當者，亦得為證據。
    當事人、代理人或辯護人於法院調查證據時， 知有第159條
    第1項不得為證據之情形， 而未於言詞辯論終結前聲明異議
    者，視為有前項之同意，刑事訴訟法第159條之5定有明文。
    查本案以下所引之證據方法，均未據被告乙○○及其辯護人
    否認其證據能力，且未於本案言詞辯論終結前聲明異議，而
    本院審酌該等證據核無違法取證或證明力顯然過低之情事，
    依各該陳述作成時之狀況，並無不適當之情形，自均得為證
    據，合先敘明。
貳、實體方面
一、訊據被告乙○○矢口否認有何行賄之犯意，辯稱：其誤以為
    在上福公司外幫忙除草者為清潔隊人員，為了慰勞清潔隊之
    辛勞，才請許煒帶其至甲○○家，其丟入甲○○家中之鈔
    票是出於慰勞之意，並無行賄之意思，且其亦無行賄之動機
    ，更無要求甲○○違背職務之行賄行為云云，惟查，證人甲
    ○○於偵查時及原審審判時到庭結證略稱： 95年8月19日伊
    與同事賀志航一同到現場，許偉過來問伊等要做什麼，伊
    告訴他有民眾檢舉以伊等到現場稽查，95年8月23日晚上 ，
    有人到家按電鈴，伊聽到聲音有2人， 許偉喊伊名字說要
    和伊聊天，因為伊不開門，另一男子就從伊住處大門的鐵門
    縫丟一疊錢，伊開門要他們把錢拿走，就看到一台車子開走
    ，伊就打電話向隊長傅智麟報告。來敲門的人就是伊第一天
    在現場來詢問的男子許偉，敲門時伊從門縫有看到被告及
    偉，從來傅智麟到伊家，過幾分鐘警察到了，被告也到了
    ，他說他錢不小心掉在地上，所以來檢錢等語 (見95年偵卷
    95年10月26日、95年11月9日偵訊筆錄、 原審96年8月8日審
    判筆錄)，而證人傅智麟於檢察官訊問時亦具結證稱： 當時
    有派稽查員甲○○先前往處理，後來夜班許明定有再去現場
    ，他們回報說現場有做填土動作，前往瞭解是附近有一土石
    方場，所以懷疑土石方場所為，95年8月23日晚上10時許 ，
    甲○○有打電話給伊，當時警察有到場，被告也有在場，當
    時伊看到警察在詢問被告相關事情，我們告訴他不能以行賄
    方式對我們同事，避免造成我們的困擾等語 (見95年偵卷95
    年10月26日偵訊筆錄)，且有稽查日報表2紙、甲○○繪製之
    大門形狀圖1紙及行賄現場照片4張在卷可考。
二、被告雖以前詞置辯，否認是要行賄云云，然查：
  (一)被告於檢察官訊問時係陳稱： 95年8月23日晚上我有在甲○
    ○住處撿現金，因當時我錢掉下去，所以要撿起來云云（見
    偵查卷第10頁），足見被告就其所有之現金出現在甲○○家
    中之原因，究係不小心掉落抑或刻意丟入，前後供述明顯矛
    盾，所辯已難遽予採信。且被告將現金丟入甲○○家中之動
    機若確在慰勞清潔隊員之辛苦，則其立意即屬良善，當檢察
    官詢及此事時，被告大可坦白向檢察官陳述其心中之美意，
    豈有先行否認放置現金之事，俟檢察官提示其當場撿取現金
    之照片後，又謊稱其現金是不小心掉落該處之必要。又被告
    於檢察官訊問時原陳稱：我當天路過該處是為了感謝他們在
    我們土石方場幫我們除草，當天甲○○有到現場，所以我才
    要快去向他道謝云云（見偵查卷第10至11頁），然於原審審
    判時卻改稱：我感謝的對象只有除草的人，而不是全部的清
    潔隊員，我不能確定甲○○有幫我除草，我只是要透過他替
    我處理云云（見原審卷第110至111頁），顯見被告就其將現
    金丟入甲○○家中之目的，究係感謝到場除草之甲○○本人
    ，抑或欲透過甲○○向到場除草者表達謝意，其前後辯解全
    然不同，所辯顯非可採。況被告若果有慰勞清潔隊之意，其
    大可將慰勞金先以適當包裝包妥，於上班時間光明正大前往
    清潔隊向負責除草工作之清潔隊員表達感謝之意後，再當場
    致贈慰勞金，豈有大費周章於夜間由許煒帶領，冒冒失失
    前往與其素不相識又未參與除草工作之甲○○住處按鈴、喊
    叫，且在甲○○不願回應之情況下，不僅未說明其慰勞之良
    善來意，反無禮地擅自將金錢丟入甲○○住處內之理。稽上
    各端，堪認被告與許煒前往甲○○住處叫門並丟入現金之
    用意絕非係為慰勞清潔隊員除草之辛勞，而係另有不能曝光
    之違法目的，其狀甚明。
  (二)證人許煒於原審審判時固具結證稱：95年8月23日其與被
    告在桃園吃飯時，閒聊中談到有人至上福公司外割草之事，
    我就說應該是清潔隊發包出來的工作，我跟被告說我家旁邊
    有一個在清潔隊工作的甲○○，被告主動要我帶他去甲○○
    家，被告應該是要去那裡謝謝他們，因為談到割草的工作時
    ，被告有說要去謝謝他們云云（見原審卷第91至92頁），若
    許煒上開證述內容屬實，則其就被告前往甲○○住處之目
    的係在感謝清潔隊員割草之辛勞一事，當已知悉甚詳，惟許
    煒於檢察官訊問時卻具結證稱：當天我與被告到桃園吃飯
    ，後來我請乙○○載我回家，乙○○說他要到甲○○家拜訪
    一下，但我不知道要做什麼云云（見偵卷第17頁），不僅全
    然未提及其與被告曾聊到有關清潔隊員至上福公司外割草，
    被告有意前往道謝之情事，更謊稱其不知被告至甲○○住處
    之目的為何，由此已足見許煒前後證述內容明顯不一，所
    述自難信屬實。且依一般經驗法則及論理法則，人之記憶係
    隨時間之經過由清晰逐漸轉為模糊， 許煒與被告於95年8
    月23日案發當晚若確曾談及清潔隊員割草之事，且許煒亦
    知悉被告至甲○○住處之目的係在表達感謝之意，則許煒
    在案發後已將近1年之 本案審判時既尚能記憶上開閒聊過程
    ， 豈有於案發後僅約3個月之檢察官訊問時卻無法憶起上開
    情節而據實向檢察官陳述之理，是許煒於檢察官訊問時顯
    非不知被告至甲○○住處之目的，而係刻意替被告隱瞞前往
    甲○○住處行賄之實情。再者，被告於案發當晚至甲○○住
    處拜訪時若果基於純正、良善之道謝動機，被告及許煒於
    檢察官訊問時大可將來龍去脈據實以告，何必分別謊稱現金
    係不小心掉落該處，及虛偽證稱不知悉被告前往拜訪之目的
    。是由被告及許煒於檢察官訊問時違反常情之應答觀之，
    益徵被告與許煒同往甲○○住處，絕非前往道謝，而係欲
    行不可告人之事。復參諸證人甲○○於偵查、原審及本院審
    判時到庭所證稱：證人許煒是伊第一次到現場稽查時，過
    來向伊詢問何事，伊告知是有民眾檢舉，所以到現場稽查等
    情，亦見證人許煒對於證人甲○○赴現場目的是為稽查違
    法傾倒廢土一節甚為清楚，堪認許煒於原審審判時所證述
    之內容，實為脫免被告罪責，附和被告之辯解之詞，實不足
    採為被告有利之認定。
  (三)復查，上福公司距離甲○○前往勘查傾倒廢土之處僅距離約
    500公尺，且遭人傾倒廢土處方圓500公尺內亦僅有上福公司
    一家土石方資源公司等情，業據證人甲○○於原審審判時證
    述明確（見原審卷第85頁），堪認上福公司與甲○○查緝之
    傾倒廢土事件間不僅有鄰近之地緣關係，更與上福公司從事
    之業務有極密切之關連性。況且，依證人甲○○於原審審判
    時到庭亦證陳：95年8月19日第一次去現場時， 有看到挖土
    機、砂石車，地面還有放置鋼板以利傾倒廢土等現場情況觀
    之（見原審卷第74、76頁），傾倒者顯已有充分之計畫及準
    備，是該處遭傾倒之廢土當非外地之砂石車偶然選擇性之傾
    倒，而係與該土地具有地緣關係之人所為，其狀甚明。而上
    福公司既從事土石方資源之相關業務，調派挖土機、砂石車
    及鋪設鋼板等工作實為該公司可輕易完成之事項，是該公司
    利用地利之便，運用自身之專業能力在附近空地進行廢土之
    傾倒，其可能性自屬極高。況依一般社會經驗，非法傾倒廢
    土者最怕遭人檢舉，故本案廢土之傾倒者若非上福公司，則
    真正之傾倒者首要面臨之問題即為遭近在咫尺之上福公司檢
    舉，蓋上福公司從事之土石方資源業務與廢土具有密切之利
    害關係，對廢土之敏感度明顯高於一般民眾，上福公司附近
    之空地若遭不明人士傾倒廢土，該公司必當隨即進行瞭解甚
    至向主管單位檢舉，以避免遭人誤會與該公司有關。而本案
    之傾倒廢土事件係經充分準備始開始進行乙情，既如前述，
    則傾倒者若非自認可掌控情勢，當不至於無畏遭鄰近之利害
    關係人上福公司檢舉而願花費成本從事傾倒，是本案之廢土
    傾倒者顯有相當之自信認能有效控制各項與廢土傾倒有關之
    事宜。故本案傾倒廢土者即為具有土地地緣關係及業務密切
    利益之上福公司，應屬合理之認定。
  (四)末參酌證人甲○○前往查緝違法傾倒廢土之情事，適為在附
    近工作之許煒得知，並前往詢問乙節，業經證人甲○○、
    許煒於檢察官訊問時分別具結證述明確，證人許煒對於
    甲○○赴現場稽查，其目的是為查緝上福公司附近空地廢土
    違法傾倒一案，當知之甚明。而許煒多年來均負責承包上
    福公司之土木工程，並常進出上福公司等情，亦經證人許煒
    於原審審判時證述無訛，足認許煒與上福公司顯有緊密
    交情及業務上之往來，且由被告與證人許煒均一致供、證
    稱其等曾討論過有人至上福公司外除草之事，且曾相約吃飯
    等情形觀之，益徵被告與許煒間之交情匪淺，彼此間除土
    木工程外，亦會聊及與上福公司有關之其他雜事，則許煒
    對於甲○○至上福公司附近之空地查緝廢土此等與上福公司
    具有密切關連性之事項，將此訊息傳達予被告知悉之事實，
    應甚明確。 何況證人甲○○連續於95年8月19、20日至上福
    公司外圍之空地查緝廢土，則被告為防止上福公司傾倒廢土
    之計劃受阻，並為防止其犯行遭受證人甲○○之舉發及免於
    繼續查緝。 而於於上福公司傾倒廢土遭查緝之3日後，即邀
    同知悉查緝情事之證人許煒，夜間前往素不相識之稽查員
    甲○○住處叫門，並在甲○○不予回應情況下，擅自將現金
    丟入甲○○住處，其有行求賄賂公務員違背職務之動機及犯
    意甚為明確。雖然被告與甲○○間雖並未交談，此據證人甲
    ○○於原審及本院審審判時所證實，然被告身為上福公司之
    負責人，而上福公司亦可因甲○○之查緝而受有處罰或無法
    續行違法傾倒廢土之情形發生，縱被告未向甲○○明示要求
    甲○○為違背職務之行為，然依一般社會常情，並參酌證人
    甲○○於原審審判時證稱：我當時的直覺反應是要叫警察跟
    我的主管來，因為我們當稽查的常常會碰到這種事情，有的
    時候我們在開車，業者會直接開車門，把錢丟進來等語（見
    原審卷第72至73頁），顯然證人甲○○心中已明來者是欲行
    賄始嚴詞峻拒。故被告擅自將現金丟入負責查緝廢土之甲○
    ○住處內，其目的顯係在要求甲○○就查緝廢土之職務予以
    放水或給予方便免於繼續查緝之意，故其所為已構成行求賄
    賂罪名無疑。本件經本院函詢桃園縣觀音鄉公所查明系爭現
    場於稽查過程中有無發現違法及舉單告發之情，經該所以97
    年5月23日觀鄉清字第0970008 716號函覆並無發現回填及告
    發之情，本件雖然鄉公所稽查人員未於現場查獲不法舉發，
    然本件證人甲○○於95年8月19日赴現場查緝時， 確有挖土
    機、砂石車、鋼板等物，被告嗣後並赴證人甲○○家門口對
    證人行賄之事實，已認定如上述，當不因鄉公所有未發現不
    法及無舉單告發之情，而為被告有利之認定。
三、綜上所述，被告所辯顯屬卸責之飾詞，不足採信，本件事證
    已經明確，被告犯行堪予認定，應依法論科。
四、查證人甲○○為桃園縣觀音鄉公所清潔隊之稽查員，此業據
    證人甲○○、傅智麟證述在卷，堪認甲○○確為依法令服務
    於地方自治團體所屬機關而具有法定職務權限之人無訛，自
    屬貪污治罪條例第2條、 刑法第10條第2項第1款所指之公務
    員。而被告係上福公司之負責人，並非依法令服務於國家、
    地方自治團體所屬機關而具有法定職務權限，以及其他依法
    令從事於公共事務，而具有法定職務權限，或受國家、地方
    自治團體所屬機關依法委託，從事與委託機關權限有關之公
    共事務之人，此亦據被告供承在卷，是被告並不具有公務員
    之身分甚明。核被告所為， 係犯貪污治罪條例第11條第3項
    、第1項之行求賄賂罪。 檢察官就被告僅係上福公司之負責
    人，並不具公務員身分乙節，已於起訴書之犯罪事實欄內載
    明， 是檢察官之起訴書顯係漏引貪污治罪條例第11條第3項
    之法條，併此敘明。
五、原審因認被告罪證明確， 引用貪污治罪條例第11條第1項、
    第3項、第17條，刑法第11條前段、第37條第2項，中華民國
    九十六年罪犯減刑條例第2條第1項第3款、第7條之規定。並
    審酌被告意圖以行求賄賂之方式誘使公務員違背職務，不僅
    心態可議，更嚴重藐視法紀，兼衡其行求賄賂之目的、手段
    ，及其在證人指證歷歷且犯行明確之情況下，猶一再以違實
    之謊言搪塞，犯後毫無悔意等一切情狀，量處有期徒刑1年6
    月，並依貪污治罪條例第17條、刑法第37條第2項之規定 ，
    宣告褫奪公權1年。復因被告犯行係在96年4月24日前，符合
    中華民國九十六年罪犯減刑條例之規定， 爰併依該條例第2
    條第1項第3款之規定減其宣告之有期徒刑刑期2分之1。對於
    被告用以行賄之現金雖為被告所有而供犯罪所用之物，然並
    未扣案，且係消費物，恐已早經被告花用殆盡，並無證據足
    資證明該等現款仍屬被告所有，為免將來執行之爭議與困難
    ，不予宣告沒收，併予敘明。核其認事用法，尚無不合，量
    刑亦稱妥適，上訴人即被告上訴意旨仍執前詞，否認犯罪，
    指摘原判決不當，請求撤銷改判，尚無理由，上訴應予駁回
    。
六、證人許煒涉嫌幫助被告行求賄賂之部分，宜由檢察官另行
    依法處理。
據上論斷，應依刑事訴訟法第368條，判決如主文。
本案經檢察官周誠南到庭執行職務。
中    華    民    國    97    年    7    月    31     日
            刑事第４庭    審判長法  官  沈宜生
                                法  官  鄭水銓
                                法  官  周煙平
以上正本證明與原本無異。
如不服本判決，應於收受送達後十日內向本院提出上訴書狀，其
未敘述上訴之理由者並得於提起上訴後十日內向本院補提理由書
（均須按他造當事人之人數附繕本）。
                                書記官  蕭麗珍
中    華    民    國    97    年    8     月    5     日
附錄：本案論罪科刑法條全文
貪污治罪條例第11條第1項
對於第2條人員，關於違背職務之行為，行求、期約或交付賄賂
或其他不正利益者，處1年以上7年以下有期徒刑，得併科新臺幣
3百萬元以下罰金。
對於外國、大陸地區、香港或澳門之公務員，就跨區貿易、投資
或其他商業活動有關事項，為前項行為者，處5年以下有期徒刑
或科新臺幣1百萬元以下罰金。
不具第 2 條人員之身分而犯前二項之罪者，亦同。
犯前三項之罪而自首者，免除其刑；在偵查或審判中自白者，減
輕或免除其刑。
在中華民國領域外犯第1項、第2項之罪者，不問犯罪地之法律有
無處罰規定，均依本條例處罰。


司法院資訊處製作；財團法人民間司法改革基金會備份。
